【裁判字號】    92,判,1195
【裁判日期】    920910
【裁判案由】    營利事業所得稅
【裁判全文】
最  高  行  政  法  院  判  決                  九十二年度判字第一一九五號
    上  訴  人  光聯科技股份有限公司
    代  表  人  甲○○
    被 上訴 人  財政部臺灣省中區國稅局
    代  表  人  許虞哲
右當事人間因營利事業所得稅事件，上訴人對於中華民國九十一年七月十六日臺中高
等行政法院九十一年度訴字第二四二號判決，提起上訴，本院判決如左：
    主  文
上訴駁回。
上訴審訴訟費用由上訴人負擔。
    理  由
一、本件上訴人在原審起訴主張：（一）按「營利事業所得之計算，以其本年度收入
    總額減除各項成本費用、損失及稅捐後之純益額為所得額」為所得稅法第二十四
    條第一項所明文。本件停徵之上訴人證券交易所得六千八百六十一萬八千一百五
    十六元不應列入非營業收入項下，而應併入免納或停徵所得稅之所得額中據以計
    算免稅所得額，此從被上訴人之「公司組織未分配盈餘調查報告表」中各項免計
    入課稅所得項目係包含停徵之證券交易所得在內，以及八十七年十月七日台財稅
    第八七一九六七六七九號函亦將計算免稅所得額公式中之各項免計所得額更改為
    免納或停徵所得稅之所得額等，皆顯示出各項免計入課稅所得額應包含停徵之證
    券交易所得。其關鍵之計算公式如下：(1)免稅所得額（Ｅ）= 全年所得額（Ａ）
    ─免納或停徵所得稅之所得額（Ｂ）─〔非營業收入（Ｃ）─非營業損失（Ｄ）
    〕。(2)非營業收入小於非營業損失時，應視為「零」處理。(3)非營業收入為不超
    過營業收入及非營業收入總額百分之十者，應不予計算。亦即免納或停徵所得稅
    之所得額（Ｂ）已包含停徵之證券交易所得在內。因此，依上述計算公式(1)之內
    容觀之，其非營業收入（Ｃ）是不包括停徵之證券交易所得，亦即停徵之證券交
    易所得係不列於非營業收入項下，而係在計算免稅所得中自全年所得額項下減除
    。（二）本件重新計算非營業收入，為不超過營業收入及非營業收入總額百分之
    十，合於獎勵類目及標準免稅所得額，其計算如下：（核定非營業收入0000
    00000元─免計入所得額0000000元─不計入所得額0000000
    元─停徵所得額00000000元）除以（核定營業收入000000000
    元＋核定非營業收入00000000元）= ８．０１％，因小於百分之十，應
    不予計算，故重新計算免稅所得額如下：（000000000元─00000
    00元─0000000元─00000000元─０元）×（0000000
    00元除以000000000元）= 000000000元。（三）訴願決定
    謂：「系爭停徵之證券交易所得六千八百六十一萬八千一百五十六元係屬免稅所
    得，惟既非行為時所得稅法第二十四條、第四十二條規定之不計入所得項目，自
    應列報為非營業收入併入全年所得額。」，惟依稅捐稽徵法第一條之一規定：「
    財政部依本法或稅法所發佈之解釋函令，對於據以申請之案件發生效力，但有利
    於納稅義務人者，對於尚未核課確定之案件適用之。」，本件癥結在於計算停徵
    之證券交易所得於計算免稅所得額公式中係屬非營業收入抑或應列於免納或停徵
    所得稅之所得額中；亦即應列報於免稅所得額計算公式中之非營業收入併入全年
    所得額？抑或併入免納或停徵所得稅之所得額中？依上訴人前述，尤其財政部八
    十七年十月七日台財稅字第八七一九六七六七九號函所列之公式顯示，停徵之證
    券交易所得在計算免稅所得額時確實係不列於非營業收入項下，而係包括於免納
    或停徵所得稅之所得額中而自全年所得額中減除，此項事實已顯示於促進產業升
    級條例第八條之一免徵營利事業所得稅之計算公式中，其理甚明。雖然上訴人免
    稅之適用，仍然適用獎勵投資條例之規定，但促進產業升級條例係銜接獎勵投資
    條例之精神，因本件尚未確定，乃援引稅捐稽徵法第一條之一之規定，為此訴請
    為撤銷訴願決定及原處分之判決。
二、被上訴人則以：（一）上訴人八十六年度營利事業所得稅結算申報，原申報免稅
    所得額為一億零九百九十四萬九千四百零七元，經被上訴人核定為七千三百萬三
    千七百十元，上訴人不服，申請復查，主張依被上訴人公司組織未分配盈餘調查
    報告表中各項免計入課稅所得項目即包含停徵之證券交易所得，及依財政部八十
    七年十月七日台財稅第八七一九六七六七九號函，亦將計算免稅所得額公式中之
    各項免計所得額更改為免納或停徵所得稅之所得額，兩者皆顯示出各項免計所得
    額應包含停徵之證券交易所得，據此其當年度之「營業外收入」已不超過「營業
    收入」及「營業外收入」總額百分之十，請重新核算云云。經被上訴人查核，上
    訴人當年度營業收入淨額為七億一千七百十八萬九千七百七十元，非營業收入總
    額為一億三千五百六十三萬九千四百五十四元，減除各項不計入所得額之收入計
    四百五十四萬三千九百六十六元（不計入所得之短期票券利息三百二十一萬六千
    八百四十元及轉投資獲配之股利一百三十二萬七千一百二十六元），營業外收入
    為一億三千一百零九萬五千四百八十八元，故其「營業外收入」為「營業收入」
    及「營業外收入」總額（七億一千七百十八萬九千七百七十元＋一億三千一百零
    九萬五千四百八十八元= 八億四千八百二十八萬五千二百五十八元）之百分之十
    五．四五，已超過百分之十，是原核定尚無違誤。（二）上訴人援引財政部八十
    七年十月七日台財稅第八七一九六七六七九號函釋，促進產業升級條例第八條之
    一免徵營利事業所得稅之計算公式，主張各項免計入所得額應依課稅所得額觀點
    來解釋，其當年度證券交易所得六千八百六十一萬八千一百五十六元屬免稅所得
    ，應免列入非營業收入計算乙節，經核免稅所得計算係以全年所得額為基礎，以
    該基礎計得之免稅所得為全年所得之減項而計出課稅所得額，系爭證券交易所得
    係屬免稅所得，仍應計入全年所得額中，應為非營業收入之項目，財政部訴願決
    定除持與被上訴人相同之論見外，並以系爭證券交易所得六千八百六十一萬八千
    一百五十六元雖屬免稅所得，惟既非行為時所得稅法第二十四條第二項及第四十
    二條規定之不計入所得項目，自應列報為非營業收入併計入全年所得額。（三）
    關於被上訴人公司組織未分配盈餘調查報告表﹙依據所得稅法第六十六條之九規
    定訂製，自查核八十七年度營利事業所得稅適用﹚中各項免計入課稅所得項目包
    含證券交易所得及財政部八十七年十月七日台財稅第八七一九六七六七九號函頒
    免稅所得計算公式，將各項免計所得更改為免納或停徵所得稅之所得額，經核該
    兩項規定均與本案非營業收入金額之認定無關，所訴核無足採。（四）有關上訴
    人主張系爭停徵之證券交易所得，應准依財政部八十七年十月七日台財稅第八七
    一九六七六七九號函釋，列為「免納或停徵所得稅之所得額」乙欄，再據以計算
    其免稅所得乙節，經核上訴人為從事電子液晶顯示器等產品產製業務，係屬製造
    業之廠商，是其產銷液晶顯示器之收入，係為其本業之收入，換言之其主要營業
    活動係生產、製造、銷售液晶顯示器等產品，由該營業活動所取得之銷貨收入，
    即為其營業收入。又證券交易所得已自七十九年一月一日起停止課徵所得稅，故
    營利事業於停止課徵所得稅期間，專營或兼營有價證券投資買賣，所產生之所得
    均得免課所得稅。惟如前述，上訴人之事業為製造業，其所購置之有價證券，非
    因製造事業所需要，純係因投資理財活動而擁有，其出售有價證券之收入所得，
    依司法院釋字第四二○號解釋意旨，係為非營業收入，此就財務會計或稅務會計
    而言，均屬當然，要無疑義，是上訴人主張證券交易所得，不應列為非營業收入
    乙詞，核無可採。（五）本件免稅所得之計算，係適用行為時獎勵投資條例第六
    條第一項第一款之規定，為便利執行該項規定，財政部乃就其中細節性、技術性
    、計算事項，發布七十四年三月十九日台財稅第一三一九一號函，俾資徵納雙方
    遵循。至財政部八十七年十月七日台財稅第八七一九六七六七九號函，係為執行
    促進產業升級條例第八條之一規定，所為細節性、技術性規範，本件上訴人免稅
    所得係適用獎勵投資條例之規定，而非促進產業升級條例之規定，兩者免稅構成
    要件並非相同，故其免稅所得之計算，仍應適用財政部七十四年三月十九日台財
    稅第一三一九一號函，而不得適用財政部八十七年十月七日台財稅第八七一九六
    七六七九號函，是其並無稅捐稽徵法第一條之一解釋函令適用之疑義等語，作為
    抗辯。
三、原審斟酌全辯論意旨及調查證據之結果以：按「合於第三條獎勵類目及標準新投
    資創立之生產事業，得就左列獎勵擇一適用。但擇定後不得變更：一、自其產品
    開始銷售之日或開始提供勞務之日起，連續五年內免徵營利事業所得稅。但在免
    稅期間內，應按所得稅法規定之固定資產耐用年數，逐年提列折舊。」為行為時
    獎勵投資條例第十六條第一項第一款所明定。又「本部（五九）臺財稅第二六六
    五六號令規定獎勵減免營利事業所得稅計算方式，有關免稅期間免稅所得額之計
    算，其中先減除前三年核定虧損額，再據以計算免稅所得額，影響其前三年核定
    虧損額之互抵權益，應予刪除，修正後之公式及適用規定於次：（一）新創之股
    份有限公司免稅部分：１、全部產品合於獎勵類目及標準者：核定全部所得額─
    各項免計所得額─（營業外收入─營業外損失）= 免稅所得額。」２、部分產品
    合於獎勵類目及標準者：〔核定全部所得額─各項免計所得額─（營業外收入─
    營業外損失）〕×合於獎勵免稅產品銷貨（業務）收入金額／核定全部產品銷貨
    （業務）收入金額= 免稅所得額。（二）增資擴展新增所得免稅部分：〔核定全
    部所得額─各項免計所得額─（營業外收入─營業外損失）〕×新增合於獎勵免
    稅產品銷貨（業務）收入金額／核定全部產品銷貨（業務）收入金額= 免稅（新
    增）所得額。（三）上列計算公式中營業外收入小於營業外損失時，應視為零處
    理；又免稅期間當年度之營業外收入不超過營業收入及營業外收入總額百分之十
    者，於適用上列公式計算時，營業外收入減營業外損失一項應不予計算。（四）
    本函修正規定自七十三年度營利事業所得稅結算申報案件開始適用。」亦經財政
    部七十四年三月十九日台財稅第一三一九一號函釋在案。本件上訴人八十六年度
    營利事業所得稅結算申報，原申報免稅所得額為一億零九百九十四萬九千四百零
    七元，被上訴人核定為七千三百萬三千七百十元。上訴人就免稅所得額部分不服
    ，循序提起行政訴訟。經查：本件上訴人從事電子液晶顯示器等產品產製業務，
    係屬製造業之廠商，其產銷液晶顯示器之收入，始為其本業之收入。至其所購置
    之有價證券，非因製造事業所需要，純係因投資理財活動而擁有，其出售有價證
    券之收入所得，自係非營業收入。是上訴人主張證券交易所得，不應列為非營業
    收入乙詞，核無可採。又依行為時所得稅法第廿四條第二項規定：營利事業有第
    十四條第一項第四類利息所得中之短期票券利息所得，除依第八十八條規定扣繳
    稅款外，不計入營利事業所得額。同法第四十二條第一項規定：公司組織之營利
    事業，因投資於國內其他營利事業，所獲配之股利淨額或盈餘淨額，不列入所得
    額課稅。上訴人之證券交易所得六千八百六十一萬八千一百五十六元雖屬免稅所
    得，惟既非上述之不計入所得項目，被上訴人予以列報為非營業收入併計入全年
    所得額自無不合。又被上訴人繕發之公司組織未分配盈餘調查表，僅為正確計算
    上訴人八十六年度未分配盈餘數額而填載，與免稅所得之定義或計算並無關聯，
    上訴人據此即謂證券交易所得屬各項免稅所得亦無足採。財政部八十七年十月七
    日台財稅第八七一九六七六七九號函釋，固載明免稅所得額= 全年所得額─免納
    或停徵所得稅之所得額─（非營業收入─非營業損失）。上訴人即據以主張各項
    免計入課稅所得額包含系爭停徵之證券交易所得，非營業收入不包括停徵之證券
    交易所得。惟查該函釋亦同時標明係「促進產業升級條例第八條之一免徵營利事
    業所得稅之計算公式」。而上訴人之享受免徵營利事業所得稅，係因符合行為時
    獎勵投資條例第六條第一項第一款之規定，此有經濟部加工出口區管理處台中分
    處八十年十一月七日所核發之加工出口區外銷事業新投資創立享受免徵營利事業
    所得稅證明書在卷可稽。雖上訴人亦提出同分處八十八年五月一日核發之重要科
    技產業完成證明，惟該分處亦於同日以經加中處（八八）壹字第一七一七號函說
    明：「貴公司如選擇適用免徵營利事業所得稅者，除應向經濟部工業局申請備查
    外，亦應依促進產業升級條例施行細則第廿一條、第廿二條及第廿三條規定向財
    政部提出申請」，然上訴人並未提出已向財政部申請之證明文件，且其亦自承其
    免稅之適用，仍然適用行為時獎勵投資條例之規定，是上訴人既非依促進產業升
    級條例第八條之一而免徵營利事業所得稅，自無法適用財政部八十七年十月七日
    台財稅第八七一九六七六七九號函釋，亦無稅捐稽徵法第一條之一，對於本件尚
    未核課確定之案件予以適用之餘地。綜上所述，被上訴人依前述財政部七十四年
    三月十九日台財稅第一三一九一號函釋，將系爭證券交易所得六千八百六十一萬
    八千一百五十六元列報為非營業收入併計入全年所得額自無不合，因而為上訴人
    敗訴之判決。
四、本院核原判決依上開規定及說明，尚無違誤。上訴意旨仍執陳詞指摘原判決認事
    用法違誤，聲明廢棄。惟按對於高等行政法院判決之上訴，非以其有行政訴訟法
    第二百四十三條第一項及第二項各款所列之違背法令為理由者，不得為之。行政
    訴訟法第二百四十二條及第二百四十三條定有明文。本件上訴意旨既未具體指出
    有上開規定之違背法令之具體事由，僅執陳詞，指摘原判決不當，然原判決對上
    訴人所訴各節均已詳予剖析論駁，甚為明確，上訴意旨無非上訴人持其主觀法律
    見解之歧異，斤斤指摘，核無足取，從而本件上訴意旨難謂為有理由，應予駁回
    。
據上論結，本件上訴為無理由，爰依行政訴訟法第二百五十五條第一項、第九十八條
第三項前段，判決如主文。
中    華    民    國    九十二      年      九        月      十        日
                    最 高 行 政 法 院  第 二 庭
                                審 判 長 法  官      陳  石  獅
                                         法  官      吳  明  鴻
                                         法  官      彭  鳳  至
                                         法  官      高  啟  燦
                                         法  官      黃  合  文
右  正  本  證  明  與  原  本  無  異
                                         法院書記官  張  雅  琴
中    華    民    國    九十二      年      九        月      十九      日


司法院資訊處製作；財團法人民間司法改革基金會備份。
